最高法院刑事判決　　　　　　　　　　　　　　　九十一年度台上字第二六五一號
　　上　訴　人　甲○○
　　選任辯護人　連銀山律師
右上訴人因業務侵占案件，不服台灣高等法院中華民國九十年七月二十日第二審更審
判決（八十七年度重上更(五)字第一七三號，起訴案號：台灣士林地方法院檢察署八十
年度偵字第七三○八、八一七二號），提起上訴，本院判決如左：
    主  文
原判決撤銷，發回台灣高等法院。
    理  由
本件原判決認定上訴人甲○○原係台北市立南港高級工業職業學校（下稱南港高工）
教師，於民國七十七年四月至七十九年七月期間，擔任該校員生消費合作社理事主席
，為執行業務之人，竟意圖為自己不法之所有，並基於概括之犯意，自七十七年九月
間起至七十九年七月底止，指示該合作社營業人員蔡秀文、林惠美及經理陳必達將合
作社之營業分成收銀機與專櫃二部分，專櫃部分之營業項目為製圖儀器、軟片、電池
、英文手冊、錄音帶、文具、球鞋、工作服、安全鞋、三用電錶、影印等販賣收入；
收銀機之收入，因有打收據，故均入帳，並登記於每日銷貨收入簿；專櫃部分因無收
據，故由上訴人指示營業人員將每日之營收放置於抽屜鐵盒中，囑會計林惠美以小筆
記本記帳再交與上訴人持有，上訴人除將該部分之收入，部分交由林惠美登帳，登記
每日銷貨收入簿外，其餘部分則予以侵占入己，以此方式侵占；於其第一屆理事主席
任內即自七十七年九月起至七十八年七月三十一日止，連續侵占新台幣（下同）八十
七萬三千三百七十八元，第二屆任內即自七十八年八月一日起至七十九年七月三十一
日止，連續侵占九十六萬四千九百六十一元，總計侵占一百八十三萬八千三百三十九
元（其侵占金額之計算詳如原判決附表一所示）。上訴人為免其任內（至七十九年七
月三十一日止）連續侵占之事跡敗露，除又基於概括犯意，明知合作社七十九年三月
份之存貨價額為八十九萬九千二百七十六元，同年四月份之存貨價額為八十五萬零三
百二十元，竟於同年五月間，先後指示不諳實情之文書人員許秀婉、會計人員盛梅華
，分別在業務上所製作之資產負債表、損益表與試算表上，更改虛列為一百二十四萬
九千二百七十六元與一百十五萬零三百二十元，由其行使提出於該合作社理事會認可
，獲得通過，足以生損害於合作社外；並承前意圖為自己之概括犯意，於七十九年七
月三十一日擔任該合作社理事主席屆滿時，不將部分帳簿、憑證等帳冊資料於十日內
移交接任者，並於七十九年八月十一日，將之侵占入己，計其所侵占之物有如原判決
附表所示。（其中原判決附表二編號１、２所示，係上訴人於同年十一月二十六日及
三十日始交出，其餘七十九年一、二、三月份之每日銷貨收入登記簿，於偵查中經上
訴人交予其選任辯護人蔡明華律師，嗣於八十一年一月十三日偵查中經告發人楊國良
察覺而報請檢察官當庭查扣；八十二年八月十六日，再經檢察官指揮台北市政府警察
局南港分局至台北市○○街二十巷四號四樓上訴人住所搜索，扣得銷貨收入登記簿九
本、七十七年九月至七十八年六月存貨表十份、七十七年九月至七十八年七月請款單
十二份、存貨表一本、七十七年三月二十日至七十七年八月三十一日現金帳簿一本、
合作社會議紀錄三本、廠商採購合約書一本、雜項資料一包、學生購買制服資料一包
、資產負債表、試算表及損益表一本）等情。因而撤銷第一審判決，改判依牽連犯關
係論處上訴人連續意圖為自己不法之所有，而侵占對於業務上所持有之物罪刑，固非
無見。
惟查：(一)、原判決認定上訴人總計業務侵占一百八十三萬八千三百三十九元，謂其侵
占金額之計算詳如原判決附表一所示，然觀諸原判決之附表，既無「附表一」、「附
表二」之分，且模糊不清，其計算上訴人侵占之金額，是否正確無訛，無從憑斷。又
依原判決理由貳一(四)(2)內記載上訴人於第二屆理事主席任內即七十八年八月一日起至
七十九年七月三十一日止，合作社進貨之製圖儀器用品軟片、電池英文手冊、
錄音帶文具用品安全鞋三用電錶影印費等計七項，但記載其支出為八十六
萬三千六百二十七元、八萬七千九百五十六元、三萬零六百七十六元、六十五
萬七千四百三十七元、一萬零八百元等五項而已，且此五項支出合計為一百六十五
萬零四百九十六元，與原判決所載之「合計為一百七十七萬五千八百八十四元，亦有
不符，均屬可議。(二)、原判決理由貳一(三)謂專櫃部分每日均有營業收入，唯觀諸該每
日銷貨收入登簿所載內容，參以告訴人所提出之收入、支出轉帳傳票，該每日銷貨收
入登記簿並未將每日之營業收入據實登載，上訴人為理事主席，兼負查核之責，理應
知悉上情，竟不予聞問，益見證言屬實，上訴人委有侵占專櫃之營收款，應堪認定云
云，非但未說明未將每日之營業收入如何不實登載之具體證據，且以上訴人為理事主
席，兼負查核之責，理應知悉上情，竟不予聞問，即推定其有侵占專櫃之營收款之事
實，其採證自屬可議。(三)、原判決於理由貳一(四)中既謂上訴人於擔任二屆合作社理事
主席卸任後，僅移交部分帳冊，無從憑以計算其於擔任理事主席期間合作社之全部收
支；另專櫃所販售之物品之價格滅失，亦無法以售價減除進貨計算所應獲得之銷售利
潤，以致無法計算出上訴人侵占專櫃營收款之正確數額等情，又於理由貳一(六)內引述
國興會計師事務所經理林振福證稱：……本件傳票之記載有瑕疵，缺少憑證，且一般
傳票上之號碼應為連續，而本件之傳票號碼則有部分脫落等語，認本件相關之憑證殘
缺不全，縱送鑑定，亦難為正確之稽核審認，然又以告訴人所列舉上訴人侵占之金額
，均有憑證、傳票等資料為由，認定上訴人於二屆理事主席任內侵占金額為一百八十
三萬八千三百三十九元，亦有理由矛盾之違誤。(四)、刑法上之文書係為記載有法律意
義或與生活有利害關係之一定意思表示或事實之物，故須有一定之制作名義人，若無
制作名義人，即不具備刑法上文書之形式，非為犯罪之客體。依原判決理由所載上訴
人指示文書人員許秀婉、會計人員盛梅華分別制作之資產負債表、損益表與試算表等
會計報表，未經各承辦人及上訴人簽單，如果無訛，則並無制作名義人，尚不具備文
書之形式，原判決竟以其上記載合作社之進銷貨情形、現金收支、資本額等事項，並
提出於理事會為由，認不能諉無具備私文書之形式，其法律見解自非正確。且既認上
開文書具備私文書之形式，卻又適用刑法第二百十五條業務上登載不實事項之文書論
處，尤有理由矛盾及適用法則不當之違誤。(五)、刑法上侵占罪，係以侵占自己持有他
人之物為要件，所謂他人之物，乃指有形之動產、不動產而言，且須具有不法所有之
意圖始為相當。原判決認定上訴人於擔任合作社理事主席屆滿時，不將部分帳簿、憑
證等帳冊資料於十日內移交接任者，亦犯業務侵占罪，但對於該等帳冊資料何以得為
侵占之客體，及上訴人不移交接任者，如何具有不法所有之意圖，並未加以說明，遽
論以連續業務侵占罪刑，尚有理由不備之違誤。上訴意旨指摘原判決不當，非無理由
，應認仍有撤銷發回更審之原因。又上訴人被訴業務侵占罪，雖屬刑事訴訟法第三百
七十六條第三款所列之案件，但依本法修正前之規定，原得上訴於本院，且已繫屬於
法院，依本法施行法第五條第一項規定，仍應依施行前之法定程序終結之，附此明
。
據上論結，應依刑事訴訟法第三百九十七條、第四百零一條，判決如主文。
中      華      民      國    九十一    年      五      月      九      日
                              最高法院刑事第八庭
                                  審判長法官  莊  登  照
                                        法官  洪  明  輝
                                        法官  黃  一  鑫
                                        法官  魏  新  和
                                        法官  林  秀  夫
      右正本證明與原本無異
                                              書  記  官
中      華      民      國    九十一    年      五      月     十五     日
